ACORDAO-COMPLETO-2363747

ACÓRDÃO 2253/2019 ATA 36/2019 - PLENÁRIO

VISTOS, relatados e discutidos estes autos de embargos de declaração opostos pelo Instituto de Desenvolvimento Tecnológico (INDT) em face do Acórdão 1484/2019-TCU-Plenário, prolatado em processo de representação, ante a alegação de ocorrência de omissão na deliberação recorrida,
ACORDAM os Ministros do Tribunal de Contas da União, reunidos em sessão do Plenário, ante as razões expostas pelo Relator, em:
9.1. indeferir o pedido de ingresso do embargante como parte interessada nos autos;
9.2. não conhecer dos presentes embargos, por não preencher os requisitos de admissibilidade previstos no art. 34 da Lei 8.443/1992, c/c o art. 287 do Regimento Interno do TCU;
9.3. dar ciência deste Acórdão ao embargante, ao Comitê das Atividades de Pesquisa e Desenvolvimento na Amazônia (Capda) e à Superintendência da Zona Franca de Manaus (Suframa) .

Embargos de declaração interpostos em face de acórdão que considerou improcedente representação formulada pelo embargante acerca de irregularidades relacionadas aos chamamentos públicos realizados com vistas à seleção de instituição de ensino, pesquisa e desenvolvimento ou fundação de amparo à pesquisa com o objetivo de coordenar o Programa Prioritário de Indústria 4.0 e Modernização Industrial, e o Programa Prioritário de Fomento ao Empreendedorismo Inovador.

Comitê das Atividades de Pesquisa e Desenvolvimento na Amazônia (Capda) e Superintendência da Zona Franca de Manaus (Suframa).

3. Embargante: Instituto de Desenvolvimento Tecnológico (INDT).

13.1. Ministros presentes: José Mucio Monteiro (Presidente), Benjamin Zymler, Augusto Nardes, Aroldo Cedraz e Ana Arraes.
13.2. Ministros-Substitutos convocados: Augusto Sherman Cavalcanti (Relator), Marcos Bemquerer Costa, André Luís de Carvalho e Weder de Oliveira.

AUGUSTO SHERMAN

Trata-se de embargos de declaração opostos pelo Instituto de Desenvolvimento Tecnológico (INDT) em face do Acórdão 1484/2019-TCU-Plenário, prolatado em processo de representação, ante a alegação de ocorrência de omissão na deliberação recorrida.
2.	O ora embargante é o representante que deu origem ao processo de representação objeto da decisão ora recorrida. Nessa qualidade, formula pedido de ingresso nos autos como parte interessada, de forma a lhe permitir a prática de todos os atos processuais, inclusive a interposição dos presentes embargos.
3.	Quanto ao mérito do presente recurso, alega a ocorrência de omissão na decisão objeto do recurso, nos seguintes termos:
"IV - MÉRITO DA OMISSÃO SOBRE A ALTERAÇÃO UNILATERAL ILEGAL POR PARTE DO CAPDA E SUFRAMA
	Em peça inicial, o INDT apresentou os seguintes argumentos que não foram apreciados pela r. Decisão recorrida:
	Há dois pontos que merecem destaque: a) o primeiro que a Legislação Federal permite a alteração unilateral desde que motivada, apenas nos casos em que se ocorrem alterações qualitativas para adequação técnica do projeto; b) o segundo, que o mesmo diploma normativo permite alteração unilateral do valor do contrato, nos casos em que é necessário acrescer ou diminuir o quantitativo do objeto fornecido ou executado, ficando o contratado obrigado a aceitar, nas mesmas condições contratuais, os acréscimos ou supressões que se fizerem nas obras, serviços ou compras, até 25 % (vinte e cinco por cento) do valor inicial atualizado do contrato, e, no caso particular de reforma de edifício ou equipamento, até o limite de 50% (cinquenta por cento) para seus acréscimos.
	Diante dessas duas premissas apontadas acima, pode-se concluir que, com base na análise da Lei Federal Geral que rege os contratos com a Administração Pública, não há no presente caso, respaldo legal para o ato irregular perpetrado pelo CAPDA, posto que a presente situação não coincide com nenhuma das hipóteses acima elencadas.
	É de se espantar que, um ato arbitrário e externo ao instrumento contratual firmado pelas partes afete diretamente a presente relação.
	Acrescenta-se também os ensinos do Advogado da União Rony Charles Lopes de TORRES (2018, p. 730) , corroborando a tese de que alteração unilateral dos contratos deve estar atrelada à justificativa prévia e fundamentada:
	O legislador impôs que a alteração contratual contivesse as devidas justificativas. Isso significa que a decisão de alteração unilateral deve ser devidamente motivada e autorizada pela autoridade competente para a realização do certame, sendo a alteração formalizada através de celebração de termos aditivos.
	
	O TCU tem exigido a necessária análise pelo órgão de assessoramento jurídico nos procedimentos de celebração de termos aditivos contratuais. Nesse propósito, aquele Tribunal não aceitou a ausência de pareceres jurídicos nos procedimentos de alterações de contratos administrativos, tendo em vista o disposto no art. 38, parágrafo único, e no art. 65, da Lei n. 8.666/93.
	Fica claro e inteligível que qualquer tipo de alteração unilateral feita em uma relação jurídica entre Administração Pública e Administrado, só pode ocorrer mediante um procedimento que respeite o contraditório e a segurança jurídica, e que de forma transparente e límpida, exponha os motivos determinantes e as razões de fato que ensejaram tamanha mudança radical, que na prática e nos efeitos, como já mencionado, corresponde a uma sanção administrativa, e que descaracterizou por completo, parte significativa do convênio que corresponde ao objeto e substância definidos.
	Nesse sentido, os entendimentos dessa Colenda Corte de Contas Federal no tocante ao exercício do direito de alteração unilateral pela Administração Pública:
Destaco, a propósito, o seguinte escólio, verbis:
'15.Não há nenhuma ilegalidade na celebração de aditivos contratuais. Ao contrário, a Lei nº 8.666/93 prevê a possibilidade de alteração contratual em seu art. 65, I, ' a', e § 6°. A modificação unilateral do contrato consiste numa das prerrogativas da Administração e é uma das expressões da supremacia do interesse público no que diz respeito aos contratos administrativos.
16.A alteração, evidentemente, deve ocorrer dentro do âmbito da discricionariedade do gestor. A modificação deve decorrer ainda de motivo superveniente e devidamente comprovado. Vejamos o que diz Marçal Justen Filho acerca do assunto ('Comentários à Lei de Licitações e Contratos Administrativos', 10ª edição, pg. 524) : ' (...) A alteração do contrato retrata, sob alguns ângulos, uma competência discricionária da Administração. Não existe, porém, uma liberdade para a Administração impor a alteração como e quando melhor lhe aprouver. (...) a contratação é antecedida de um procedimento destinado a apurar a forma mais adequada de atendimento ao interesse público. Esse procedimento conduz à definição do objeto licitado e à determinação das regras do futuro contrato. Quando a Administração pactua o contrato, já exercitou a competência 'discricionária' correspondente. A Administração, após realizar a contratação, não pode impor alteração da avença mercê da simples invocação da sua competência discricionária. Essa discricionariedade já se exaurira porque exercida em momento anterior e adequado. A própria Súmula 473 do STF representa obstáculo à alteração contratual que se reporte apenas à discricionariedade administrativa.
A Administração tem de evidenciar, por isso, a superveniência de motivo justificador da alteração contratual. Deve evidenciar que a solução localizada na fase interna da licitação não se revelou, posteriormente, como a mais adequada. Deve indicar que os fatos posteriores alteraram a situação de fato ou de direito e exigem um tratamento distinto daquele adotado. Essa interpretação é reforçada pelo disposto no art. 49, quando ressalva a faculdade de revogação da licitação apenas diante de ' razões de interesse público decorrente de fato superveniente ... '.
Como princípio geral, não se admite que a modificação do contrato, ainda que por mútuo acordo entre as partes, importe alteração radical ou acarrete frustração aos princípios da obrigatoriedade da licitação e isonomia (...) '.
	Diante do exposto, uma vez preenchidos os requisitos da tutela de urgência, é dever dessa Digna Corte de Contas de Controle Externo, prolatar, decisão cautelar, a fim de ser resguardado o direito ao INDT da manutenção de TODAS as condições do Edital n. 01/2016 - CAPDA, suspendendo-se os Editais CAPDA nº s. 03 e 04/2018.
	Reforça-se, assim, necessidade da tutela de urgência, em liminar inaudita altera pars.
	Ato contínuo, seja dado ciência ao Coordenador do CAPDA e ao Superintendente da SUFRAMA, acerca do teor da presente REPRESENTAÇÃO.
	Acreditamos que um dos pontos chaves para resolução da questão não foi devidamente apreciado pelo r. Acórdão impugnado: a Alteração Unilateral Arbitrária efetuada pelo CAPDA. 
	Em que pese a possibilidade da Administração Pública de editar novas políticas públicas, sustentamos que o Douto Relator deixou de avaliar dois pontos extremamente importantes que acabam por macular a atuação do CAPDA na edição do novo Programa Prioritário de Economia Digital.
	O primeiro, é que a Resolução vigente que organiza e estrutura todos os Programas Prioritários, estabelece que as áreas temáticas serão revisadas somente a cada 5 (cinco) anos, mediante estudos administrativos e técnicos de viabilidade. Esta regra está prevista no Art. 3.0 da Resolução CAPDA n.º 4 de 12 de setembro de 2017:
Art. 3° Caberá ao CAPDA definir, a cada 5 (cinco) anos, quais áreas temáticas serão consideradas para a seleção de programas prioritários.
§ 1 º Na definição a que se refere o caput, o CAPDA deverá considerar a importância dos setores para a geração de emprego e renda na Região Amazônica Brasileira e para o desenvolvimento sustentável, ambiental, econômico e social do País.
§ 2º A escolha deverá ser justificada por meio de estudos administrativos e técnicos sobre as necessidades a serem atendidas e metas a serem atingidas.
	Para este Embargante, fica claro que o intervalo temporal exigido pela Resolução que próprio CAPDA editou não foi respeitado. Outrossim, em nenhum momento o CAPDA realizou esse tipo de estudo e análise técnica. É explícito que o órgão tomou tal atitude sem qualquer motivação, sem nenhum respaldo legal e de forma arbitrária.
	Além disso, ao retirar do âmbito do Programa Prioritário de Economia Digital e do Acordo de Cooperação Técnica n.º 1 de 2016 uma parte do objeto adjudicado pelo Edital de Chamamento Público nº 01 de 201 6, o CAPDA realizou uma alteração unilateral em desconformidade com o instrumento jurídico firmado e contrário aos ditames do ordenamento jurídico nacional. São cláusulas do Acordo supracitado:
CLÁUSULA SEXTA - DA ALTERAÇÃO
O presente ACORDO poderá ser alterado mediante proposta da COORDENADORA, fundamentada em razões concretas que a justifiquem, formulada com antecedência de pelo menos 180 (cento e oitenta) dias em relação ao término de sua vigência, e desde que aceita expressamente pela GESTORA.
CLÁUSULA DÉCIMA SEGUNDA - DAS DISPOSIÇÕES LEGAIS
Integram este acordo de cooperação técnica, no que couber, os dispostos na Lei nº 8.666, de 21 de junho de 1993, na Lei nº 8.387, de 30 de dezembro de 1991, no Decreto nº 6.008, de 29 de dezembro de 2006, na Resolução nº 71, de 6 de maio de 2016, e na Resolução nº 13, de 2016, ou normas que vierem a substituí-las.
	Faz-se mister realizarmos algumas considerações.
	O instrumento jurídico firmado entre INDT, CAPDA e SUFRAMA é um acordo atípico. Isso porque o mesmo não se encaixa perfeitamente como um Convênio que se submete aos regramentos do Decreto n.º 6.170 de 25 de julho de 2007, posto que não há repasse ou recurso financeiro a ser recebido por transferência ou transação bancária proveniente diretamente da União e no texto do Acordo (consolidado desde a publicação do Edital de Chamamento Público n.º 01/2016) esse diploma normativo não foi previsto.
	E mesmo que Vossa Excelência entenda que é o caso de aplicação por subsunção do Decreto supracitado, há que se lembrar que este Decreto disciplina o Art. 116 da Lei n.º 8.666 de 21 de junho de 1993. É o que está declarado do preâmbulo da norma.
	E o que estabelece o Art. 116 da Lei Geral Federal de Licitações e Contratos Administrativos? De acordo com a redação: Aplicam-se as disposições da Lei n.º 8.666 de 21 de junho de 1993, no que couber aos convênios, acordos, ajustes e outros instrumentos congêneres celebrados por órgãos e entidades da Administração.
	O ponto chave de nossos Embargos é este: não há fundamentação legal que respalde o ato do CAPDA que alterou unilateralmente um Acordo formal com este Coordenador do PPED. Não apenas a própria Lei de Licitações e Contratos estabelece que suas disposições incidem sobre qualquer ajuste formal celebrado pela Administração Pública, como também o próprio Acordo de Cooperação Técnica n.º 001/2016 prevê claramente na Cláusula Décima Segunda que a Lei Geral de Licitações e Contratos Administrativos integra para todos os efeitos o Acordo celebrado entre CAPDA, SUFRAMA e INDT.
	Uma vez que o ordenamento jurídico, apreciado como um conjunto unitário de regras e princípios, goza de acordo com Noberto BOBBIO (2011, p. 118) de completude, não há como o aplicador do Direito se escusar dos deveres de observação do sistema normativo como um todo ao tomar decisões jurídicas e políticas que afetem a coletividade e as políticas públicas.
	O resultado lógico é: quer por aplicação direta, quer por aplicação subsidiária (que nada mais é que a aplicação direta de uma regra geral como regras específica, diante da ausência de regras postas e específicas para solução do caso) , quer por aplicação de analogia ou de outros métodos integrativos previstos no Art. 4º da Lei de Introdução às Normas do Direito Brasileiro, ou ainda que por aplicação principiológica, não poderia o Poder Público se desvencilhar em momento algum da obediência aos ditames da Lei n.º 8.666 de 1993.
	Reforçamos Excelência, que o objetivo destes Embargos não é discutir a discricionariedade Administrativa. O problema que estamos apresentando é o fato de que o CAPDA desrespeitou Acordo feito anteriormente com o INDT e intermediado pela SUFRAMA.
	Ainda que o CAPDA criasse outros inúmeros programas prioritários com o mesmo tema, em momento algum poderia ferir acordo firmado anteriormente com outro (s) coordenador (es) , como fez no presente caso.
	Reiteramos ainda, que há duas imposições legais que deveriam ter sido observadas no presente caso: o princípio da vinculação com o instrumento convocatório e as regras previstas nos artigos referentes às alterações unilaterais de acordos administrativos previstas nos artigos 56 e 58.
	Sobre o princípio da vinculação ao edital, citamos aqui as lições do grande professor Hely Lopes MEIRELLES (2008, p. 277 - 278) :
	A vinculação ao edital é princípio básico de toda licitação. Nem se compreenderia que a Administração fixasse no edital a forma e o modo de participação dos licitantes e no decorrer do procedimento ou na realização do julgamento se · afastasse do estabelecido, ou admitisse documentação e propostas em desacordo com o solicitado. O edital é a lei interna da licitação, e como tal, vincula aos seus termos tanto os licitantes como a Administração que o expediu (Art. 41) .
	Neste sentido, o CAPDA fragmentou o objeto do Edital de Chamamento Público n.º 01 de 2016 ao retirar do Acordo o âmbito da Indústria 4.0.
	No tocante a questão dos limites à alteração unilateral contratual pela Administração Pública, o Procurador do Ministério Público junto ao Tribunal de Contas da União Lucas Rocha FURTADO (2013, P. 288 - 289) preleciona:
	Referidos limites, em nossa opinião, têm de ser claros, objetivos e preestabelecidos em lei, pois é a partir deles que o possível contratado dimensiona os riscos que deve suportar, na hipótese de alteração unilateral imposta pela Administração.
	Poucos contratariam com a Administração se não houvesse limites objetivos, claros e fixados em lei, a esse poder de alteração unilateral a ela concedido.
Entendemos, assim, que é correta a tese de que as alterações unilaterais qualitativas estão sujeitas aos mesmos limites escolhidos pelo legislador para as alterações unilaterais quantitativas, previstos no art. 65, § 1º, é também causa de rescisão do contrato, por inexecução pela Administração, conforme prevê o art. 78, XIII, da Lei n.º 8.666/93, não obstante a falta de referência a eles no art. 65, 1, 'a'.
	Fundamentamo-nos na necessidade de previsão de limites objetivos e claros em lei, no princípio da proporcionalidade e no respeito aos direitos do contratado, prescrito no art. 58, Ida Lei n.º 8.666/93.
	A supressão, por parte da Administração, de obras, serviços ou compras, que excedam os limites previstos no art. 65, § 1.0 é também causa de rescisão do contrato, por inexecução pela Administração, conforme prevê o art. 78, XTII, da Lei n.º 8.666/93, não obstante a falta de referência a eles no art. 65, 1, 'a'.
	Isso não significa, entretanto, que, na busca da realização do interesse público, a Administração não possa, em caráter excepcional, ultrapassar referidos limites.
	Em nossa opinião, poderia fazê-lo, em situações excepcionalíssimas, na hipótese de alterações qualitativas, revisando, não unilateralmente, mas consensualmente, as obrigações e o valor do contrato.
	Tais alterações devem ser efetuadas por acordo mútuo - bilaterais-, pois dessa maneira evita-se a excessiva onerosidade nas obrigações do contratado, uma vez que o novo pacto passa a depender da manifestação de sua vontade. Além de consensuais, sustentamos que tais alterações devem ser necessariamente qualitativas. Estas, diferentemente das quantitativas - que não configuram embaraço à execução do objeto como inicialmente avençado -, ou são imprescindíveis ou viabilizam a realização do objeto.
	Além de bilaterais e qualitativas, entendemos que tais alterações sejam excepcionalíssimas, no sentido de que sejam realizadas quando a outra alternativa - a rescisão do contrato, seguida de nova licitação e contratação - significar sacrifício insuportável do interesse coletivo a ser atendido pela obra ou serviço. Caso contrário, poder-se-ia estar abrindo precedente para, de modo astucioso, contornar-se a exigência constitucional do procedimento licitatório e a obediência ao princípio da isonomia.
	Cabe lembrar que de acordo com a regra do Art. 58, inciso I da Lei Geral de Licitações e Contratos Administrativos, o limite para a prerrogativa da Administração Pública de alteração unilateral é o respeito aos direitos do contratado.
	Concluímos que, ainda que se considere como procedente a criação de um novo Programa Prioritário com enfoque em Indústria 4.0 e Manufatura Avançada, não há como a SUFRAMA ou o CAPDA afirmarem que a alteração do Acordo de Cooperação Técnica com o INDT se deu de forma regular. Não pode o CAPDA desobedecer suas próprias regras (Art. 3.0 da Resolução CAPDA n.º 4 de 12 de setembro de 2017) e nem desrespeitar as regras previstas em acordos celebrados anteriormente e ainda vigentes."
	É o relatório.

não consta.

Não atuou.

Representação. Embargos de declaração em face do Acórdão 1484/2019-TCU-Plenário. Solicitação do embargante de ingresso como parte interessada nos autos. Indeferimento. Não conhecimento dos embargos.

REPRESENTAÇÃO (REPR)

não atuou.

Trata-se de embargos de declaração opostos pelo Instituto de Desenvolvimento Tecnológico (INDT) em face do Acórdão 1484/2019-TCU-Plenário, prolatado em processo de representação, ante a alegação de ocorrência de omissão na deliberação recorrida.
2.	Por meio do acórdão embargado, o Tribunal referendou despacho (peça 36) que revogou a medida cautelar anteriormente concedida determinando ao Comitê das Atividades de Pesquisa e Desenvolvimento na Amazônia (Capda) que suspendesse o andamento do procedimento referente ao Edital de Chamamento Público 3/2018, e dos atos dele decorrentes, até que o Tribunal se manifestasse definitivamente sobre o mérito das questões tratadas na presente representação. Ao mesmo tempo, a decisão recorrida conheceu da representação formulada pelo ora embargante para, no mérito, considerá-la improcedente.
3.	De plano, os presentes embargos não devem ser conhecidos, por não preencher os requisitos de admissibilidade previstos no art. 34 da Lei 8.443/1992, c/c o art. 287 do Regimento Interno do TCU, tendo em vista que o embargante não é parte no processo.
4.	Na tentativa de superar o requisito de admissibilidade, o ora recorrente requer o deferimento do seu ingresso como parte interessada nos autos, apontando como justificativa para o pedido o argumento de que "tanto as questões discutidas em sede processual quanto o acórdão que julgou como improcedente o mérito de uma Representação de interesse nosso, afetam pontos importantíssimos de um Acordo de Cooperação Técnica que tem de um lado o Poder Público, e de outro, o INDT, parte lesada e prejudicada nessas alterações que se sucederam".
5.	Antes de tratar do pedido de ingresso nos autos, cumpre esclarecer que a decisão recorrida teve por fundamento o despacho que revogou a medida cautelar antes concedida. Aquele despacho, por sua vez, amparou-se no parecer da lavra do douto procurador Rodrigo Medeiros de Lima, do Ministério Público junto ao TCU. Com base no mencionado parecer, entendi, conforme consignado naquele despacho, restar demonstrada a inexistência de razões legais para o Tribunal intervir nos Chamamentos Públicos questionados, sob pena de adentrar indevidamente na esfera de discricionariedade conferida à Suframa e ao Capda. Ou seja, considerei inexistir nos fatos apresentados na representação alguma irregularidade que fosse de encontro ao interesse público.
6.	Nas razões expostas pelo INDT para justificar seu pedido de ingresso nos autos, são apontadas possíveis lesões aos seus interesses particulares em razão dos chamamentos públicos questionados. Ocorre que não se insere na atuação institucional deste Tribunal a defesa de interesses particulares, a qual deve ser buscada nas esferas administrativas ou judiciais, conforme ponderei no despacho que fundamentou a decisão recorrida. Ademais, a decisão do Tribunal não constituiu nova situação jurídica que viesse ocasionar sucumbência ao INDT, tendo se limitado a não intervir na lide já existente entre o peticionante e o Capda.
7.	Por essas razões, indefiro o ingresso do INDT como parte interessada nestes autos. Por conseguinte, não há como conhecer do recurso ora interposto pela entidade.
8.	Ainda que, ad argumentandum tantum, pudesse ser superada a questão da admissibilidade dos presentes embargos, os mesmos deveriam ser rejeitados, tendo em vista que não existe a omissão apontada pelo embargante. 
9.	O recorrente alega que a decisão embargada teria deixado de apreciar as questões relacionadas à alteração unilateral do acordo firmado entre o Capda e o INDT. Tal alegação é improcedente, uma vez que, conforme a assente jurisprudência, o julgador não está obrigado a apreciar todos os argumentos oferecidos pela parte, sendo suficiente que se atenha àqueles bastantes à formação de sua convicção acerca da matéria. Neste sentido, há que ser mencionado que o foco da representação foi a possível superposição das áreas temáticas constantes do ajuste existente entre o Capda e o INDT e aquelas constantes dos chamamentos públicos questionados. A conclusão acerca da não comprovação da existência dessa superposição, com base no parecer do MP/TCU, foi por mim considerada suficiente para não intervir nos procedimentos objeto da representação, não cabendo, então, adentrar às minúcias atinentes a possíveis atos que possam ter ferido o acordo existente entre as partes. Conforme já mencionado, tal matéria deve ser dirimida nas esferas administrativa ou judicial.
	
	Ante o exposto, submeto o presente acórdão à apreciação deste Colegiado.
TCU, Sala das Sessões Ministro Luciano Brandão Alves de Souza, em 18 de setembro de 2019.
AUGUSTO SHERMAN CAVALCANTI 
Relator